【裁判字號】    98,訴,2009
【裁判日期】    981231
【裁判案由】    營業稅
【裁判全文】
臺北高等行政法院判決
                                      98年度訴字第2009號
                                    98年12月10日辯論終結
原      告  南昇液化石油氣分裝股份有限公司
代  表  人  甲○○
被      告  財政部臺灣省北區國稅局
代  表  人  乙○○（局長）住同上
訴訟代理人  丙○○
上列當事人間營業稅事件，原告不服財政中華民國98年7 月28日
台財訴字第09800286120 號訴願決定（案號：第00000000號），
提起行政訴訟，本院判決如下：
    主  文
原告之訴駁回。
訴訟費用由原告負擔。
    事實及理由
一、程序事項：本件原告經合法通知，無正當理由而未於言詞辯
    論期日到場，核無行政訴訟法第218 條準用民事訴訟法第38
    6 條各款所列情形，爰依被告之聲請，由其一造辯論而為判
    決。
二、事實概要：緣原告民國93至94年間銷售貨物金額計新臺幣（
    下同）7,401,960 元，涉有漏開統一發票並漏報銷售額之情
    事，經被告查獲，乃核定補徵營業稅額370,098 元，並按所
    漏稅額299,779 元處1 倍之罰鍰計299,779 元。原告不服，
    就罰鍰處分申請復查，經被告以98年4 月15日北區國稅法一
    字第0980006359號復查決定（下稱原處分）駁回其復查之申
    請。原告不服，提起訴願，經遭駁回，遂提起本件行政訴訟
    。
三、本件原告主張：
  (一)原告自68年6 月起，係以經營代客分裝及儲存液化石油氣為
    業，而液化石油氣油槽及輸送鋼管均係埋設於地底。上開油
    槽及輸送鋼管因不耐發生於88年9 月21日之大地震，而有滲
    漏液化石油氣之情形發生，惟因滲漏情形發生於埋設在地底
    之設備中，原告無法即時查知，故因液化石油氣長年逸漏，
    造成鉅大損失。從而，原處分單純以進貨數量及銷貨數量間
    存有差額，全然不予審酌原告油槽等設施逸漏液化石油氣造
    成之損失，顯與稅捐稽徵核實課稅之精神有違，而難認為適
    法。
  (二)因液化石油氣滲漏情形日益嚴重，於91、92年間開始已偶有
    嗅得異味，原告旋即進行油槽及輸送鋼管重設及補強工程，
    此有管線改建工程等照片附卷可查，是可證明原告於921 大
    地震後確實有發生儲存及輸送液化石油氣之油槽及鋼管漏氣
    之事實。而滲漏之液化石油氣為原告代客儲存之貨物，原告
    自有補足之義務，故原處分所指進銷貨之差額即為原告還補
    儲貨客戶之液化石油氣，並非原告另有銷貨所得漏未申報。
    查營利事業所得稅查核準則（下稱查核準則）雖規定應向稽
    徵機關報備損失，而原告在損失發生後亦確有疏未報備之過
    失，然原告疏未報備之過失，究與短漏報銷售額之情形有間
    ，原處分逕認原告短漏報銷售額，並課以原告罰鍰，自屬無
    據等情。
  (三)聲明求為判決：撤銷訴願決定復查決定及原處分；訴訟費用
    由被告負擔。
四、被告抗辯則以：
  (一)按「營業人銷售貨物或勞務，應依本法營業人開立銷售憑證
    時限表規定之時限，開立統一發票交付買受人。」、「營業
    人除本法另有規定外，不論有無銷售額，應以每2 月為1 期
    ，於次期開始15日內，填具規定格式之申報書，檢附退抵稅
    款及其他有關文件，向主管稽徵機關申報銷售額、應納或溢
    付營業稅額。」、「營業人有左列情形之一者，主管稽徵機
    關得依照查得之資料，核定其銷售額及應納稅額並補徵之…
    …四短報、漏報銷售額者。」、「納稅義務人，有左列情形
    之一者，除追繳稅款外，按所漏稅額處1 倍至10倍罰鍰，並
    得停止其營業……三短報或漏報銷售額者。」為加值型及非
    加值型營業稅法（下稱營業稅法）第32條第1 項前段、第35
    條第1 項前段、第43條第1 項第4 款及第51條第3 款所明定
    。
  (二)原告係經營液化石油氣「分裝」、「買賣」及「儲存」業務
    ，其93及94年度液化石油氣進貨金額分別為2,712,474 元及
    3,483,916 元，經被告查得原告93及94年度雖已開立銷貨發
    票2,955,689 元及3,550,245 元，惟前開銷售發票大部分係
    原告幫瓦斯行「分裝」該瓦斯行所有液化石油氣之「分裝」
    收入（發票品名：分裝費；單價：1 元），93年度並未開立
    任何「銷售」液化石油氣統一發票，而94年度所開立「銷售
    」液化石油氣統一發票金額亦僅有217,142 元，其93及94年
    度液化石油氣進銷比例顯有異常，經就原告所提示之存貨明
    細帳查核，因該存貨明細帳未按貨品規格、數量及單價詳實
    記載，致無法與其它帳冊勾稽而不可採，被告所屬玉里稽徵
    所乃另以95年12月20日北區國稅玉里三字第0950001259號函
    請原告提示93及94年度液化石油氣具體存貨數量供核，惟原
    告迄未提示，遂核認原告93及94年度涉有銷售液化石油而漏
    開統一發票並漏報銷售額5,995,588 元之情事，有承諾書、
    調查通知函、進貨統一發票及存貨分類帳等資料附卷可稽，
    違反前揭稅法規定，核定補徵營業稅額370,098 元，並按所
    漏稅額299,779 元處1 倍罰鍰計299,779 元，已屬最低，並
    無違誤。
  (三)原告主張因地震、颱風等天然災害及管線老舊致瓦斯滲漏外
    洩造成損失，或係代客儲存之貨物滲漏外洩，原告有補足之
    義務等情形，查原告於經營期間如遇商品盤損、報廢或災害
    損失等情事，應依查核準則第101 條、第101 條之1 及第10
    2 條規定，逕向該管稽徵機關或事業主管機關辦理報備損失
    等手續，本件原告存貨帳冊既不可採，又無法提示其他足資
    證明液化石油氣因天然災害或管線老舊等因素實際減損數量
    之資料供核，原告主張核不足採。
  (四)聲明求為判決：駁回原告之訴；訴訟費用由原告負擔。
五、兩造之爭點為被告以原告93及94年度涉有銷售液化石油而漏
    開統一發票並漏報銷售額之違章情事，所為之補徵營業稅及
    罰鍰處分是否適法有據。
六、經查：
  (一)按「營業人銷售貨物或勞務，應依本法營業人開立銷售憑證
    時限表規定之時限，開立統一發票交付買受人。」、「營業
    人除本法另有規定外，不論有無銷售額，應以每2 月為1 期
    ，於次期開始15日內，填具規定格式之申報書，檢附退抵稅
    款及其他有關文件，向主管稽徵機關申報銷售額、應納或溢
    付營業稅額。其有應納營業稅額者，應先向公庫繳納後，檢
    同繳納收據一併申報。」、「營業人有左列情形之一者，主
    管稽徵機關得依照查得之資料，核定其銷售額及應納稅額並
    補徵之：一……四短報、漏報銷售額者。」、「納稅義務人
    ，有左列情形之一者，除追繳稅款外，按所漏稅額處1 倍至
    10倍罰鍰，並得停止其營業：一……三短報或漏報銷售額者
    。」營業稅法第32條第1 項、第35條第1 項、第43條第1 項
    第4 款及第51條第3 款分別定有明文。
  (二)查本件原告係經營液化石油氣「分裝」、「買賣」及「儲存
    」業務，其93及94年度液化石油氣進貨金額分別為2,712,47
    4 元及3,483,916 元，經被告查得原告93及94年度雖已開立
    銷貨發票2,955,689 元及3,550,245 元，惟前開銷售發票大
    部分係原告幫瓦斯行「分裝」該瓦斯行所有液化石油氣之「
    分裝」收入（發票品名：分裝費；單價：1 元），93年度並
    未開立任何「銷售」液化石油氣統一發票，而94年度所開立
    「銷售」液化石油氣統一發票金額亦僅有217,142 元，其93
    及94年度液化石油氣進銷比例顯有異常，經就原告所提示之
    存貨明細帳查核，因該存貨明細帳未按貨品規格、數量及單
    價詳實記載，致無法與其它帳冊勾稽而不可採，被告乃另以
    95年12月20日北區國稅玉里三字第0950001259號函請原告提
    示93及94年度液化石油氣具體存貨數量供核，惟原告迄未提
    示，遂核認原告93及94年度涉有銷售液化石油而漏開統一發
    票並漏報銷售額5,995,588 元之情事，乃按所漏稅額299,77
    9 元處1 倍之罰鍰計299,779 元，且前開違章事實業經原告
    認諾在案，有承諾書、調查通知函、進貨統一發票及存貨分
    類帳等資料附原處分卷可稽，經核並無不合。
  (三)原告主張其因天然災害及管線老舊等因素造成瓦斯滲漏外洩
    ，乃緊急補充貨源卻漏未向稅捐稽徵機關報備，致帳載存貨
    過多，非故意觸法，請予免罰云云，然查原告於經營期間如
    遇上揭主張之商品盤損、報廢或災害損失等情事，應依查核
    準則第101 條、第101 條之1 及第102 條規定，逕向該管稽
    徵機關或事業主管機關辦理報備損失等手續，以維護自身權
    益，惟原告均未依上揭規定辦理，其事後始為上揭主張自確
    有疑慮。茲按行政訴訟法第136 條規定：「除本法有規定者
    外，民事訴訟法第277 條之規定於本節準用之。」其立法理
    由謂：「行政訴訟之種類增多，其舉證責任自應視其訴訟種
    類是否與公益有關而異。按舉證責任，可分主觀舉證責任與
    客觀舉證責任。前者指當事人一方，為免於敗訴，就有爭執
    之事實，有向法院提出證據之行為責任；後者指法院於審理
    最後階段，要件事實存否仍屬不明時，法院假定其事實存在
    或不存在，所生對當事人不利益之結果責任。本法於撤銷訴
    訟或其他維護公益之訴訟，明定法院應依職權調查證據，故
    當事人並無主觀舉證責任。然職權調查證據有其限度，仍不
    免有要件事實不明之情形，故仍有客觀之舉證責任。至其餘
    訴訟，當事人仍有提出證據之主觀舉證責任，爰規定除本法
    有規定者外，民事訴訟法第277 條之規定於本節準用之。」
    又民事訴訟法第277 條前段規定：「當事人主張有利於自己
    之事實者，就其事實有舉證之責任。」從立法理由觀察，判
    定行政訴訟是否有舉證責任的問題，端以該訴訟類型是否涉
    及公益為斷，像撤銷訴訟或其他維護公益的訴訟，因有公益
    色彩，法律乃明文規定法院負有調查證據的職責，故當事人
    並無主觀的舉證責任（按其定義係指證據提出責任），應由
    法院依職權調查可以證明訟爭事實的證據。反之，若不具有
    公益性質，例如與民事訴訟法相同的確認及給付訴訟，則仍
    有證據提出責任。惟不管是否為有關公益性質的訴訟，亦無
    論是否採行職權調查主義，其證據的調查不免時有所盡，要
    件事實真偽不明的情形仍有可能發生，故需有客觀的舉證責
    任，為此乃規定本法仍準用民事訴訟法第277 條。因此，有
    關課稅處分之要件事實，其為課稅公法關係發生者，如營利
    事業所得稅有關營業收入，依上開說明，固應由稅捐稽徵機
    關負舉證責任；惟例如費用、成本及損失等應行扣減之項目
    ，則屬於課稅公法關係發生後之消滅事由，若納稅義務人不
    提示憑證，從證據掌控或利益歸屬之觀點言之，法院即無職
    權調查之空間，自應由主張扣抵之納稅義務人負擔證明責任
    。查本件原告既主張其因有上揭情事造成其商品損失之事實
    ，依照前開說明，自應由原告負擔客觀的舉證責任。查原告
    於被告原處分期間，並未提示足資證明液化石油氣因天然災
    害或管線老舊等因素實際減損數量之資料供核，復於本院審
    理時，經合法通知未到庭陳述，亦未提出有利事證以供本院
    斟酌，難認其上揭主張為可採。
  (四)從而，被告以原告於93至94年間銷售貨物金額計7,401,960
    元，涉有漏開統一發票並漏報銷售額之情事，乃核定補徵營
    業稅額370,098 元，又其確有上揭漏開統一發票並漏報銷售
    額之情事，難謂無違章之故意、過失，故關於罰鍰部分，被
    告審酌原告違章情節輕重，以未加毛利率（19% ）之銷售額
    5,995,588 元核算漏稅額299,779 元，並按所漏稅額299,77
    9 元處以法定最低額度1 倍之罰鍰299,779 元，既未逾越法
    定裁量範圍，且無與法律授權目的相違或出於不相關動機之
    裁量濫用，亦無消極不行使裁量權之裁量怠惰等情事，自難
    謂為不法。
  (五)綜上所述，原告起訴論旨，均無可採。被告原處分認事用法
    核無違誤，訴願決定予以維持，亦無不合，原告仍執前詞及
    個人主觀之見解，訴請如聲明所示，為無理由，應予駁回。
  (六)本件事證已臻明確，兩造其餘主張及陳述，核與判決結果不
    生影響，無庸一一論列，併予敘明。
六、據上論結，本件原告之訴為無理由，爰依行政訴訟法第218
    條、第98條第1 項前段、民事訴訟法第385 條第1 項前段，
    判決如主文。
中    華    民    國    98    年    12    月    31    日
                   臺北高等行政法院第四庭
                             審判長法  官  黃本仁
                                   法  官  林妙黛
                                   法  官  陳秀
上為正本係照原本作成。
如不服本判決，應於送達後20日內，向本院提出上訴狀並表明上
訴理由，如於本判決宣示後送達前提起上訴者，應於判決送達後
20日內補提上訴理由書（須按他造人數附繕本）。
中    華    民    國    98    年    12    月   31     日
                                   書記官  楊子鋒


司法院資訊處製作；財團法人民間司法改革基金會備份。
